【裁判字號】    99,重訴,686
【裁判日期】    990831
【裁判案由】    拆屋還地
【裁判全文】
臺灣臺北地方法院民事判決             99年度重訴字第686號
原      告  甲○○
訴訟代理人  雷祿慶律師
複代理人    乙○○
被      告  丙○○
訴訟代理人  吳家業律師
上列當事人間拆屋還地事件，本院於民國99年8月6日言詞辯論終
結，判決如下：
    主  文
被告應將坐落臺北市○○區○○段一小段第二二三之一地號土地
上如附圖乙部分所示面積肆拾柒平方公尺之地上物拆除，並將上
開土地返還原告。
被告應自民國九十四年一月起至民國九十五年十二月止，按月給
付原告新台幣壹萬柒仟肆佰捌拾玖元，自民國九十六年一月起至
返還上開土地之日止，按月給付原告新台幣壹萬捌仟捌佰玖拾伍
元。
核定被告就其所有之門牌號碼臺北市○○區○○路一段二十五巷
一號房屋占有臺北市○○區○○段一小段第二二三之一地號土地
部分，自民國九十四年一月起至民國九十五年十二月止，按月應
給付原告之租金額為新台幣柒仟捌佰壹拾肆元，自民國九十六年
一月起至被告喪失上開房屋所有權之日止，按月應給付原告之租
金額為新臺幣捌仟肆佰肆拾貳元。
被告應自民國九十四年一月起至民國九十五年十二月止，按月給
付原告新台幣柒仟捌佰壹拾肆元，自民國九十六年一月起至被告
喪失上開房屋所有權之日止，按月給付原告新臺幣捌仟肆佰肆拾
貳元。
原告其餘之訴駁回。
訴訟費用由被告負擔十分之七，餘由原告如負擔。
本判決第一、二、四項於原告分別以新臺幣肆佰參拾柒萬元、肆
拾貳萬元、貳拾萬元為被告供擔保後，得假執行。被告若分別以
新台幣壹仟參佰零捌萬伍仟肆佰元、壹佰貳拾伍萬元、伍拾伍萬
捌仟玖佰元為原告預供擔保，得免為假執行。
原告其餘假執行之聲請駁回。
    事實及理由
一、原告主張：
  (一)被告於民國81年11月27日自臺北地方法院拍賣購得座落臺北
    市○○區○○段一小段223地號土地及其上建物門牌臺北市
    ○○區○○路一段25巷1號房屋（下稱系爭建物），被告於
    標購時即明知系爭建物有部分無權占用原告所有中正區○○
    段○○段223-1地號之土地(下稱系爭土地) ，標購後並將系
    爭土地加以圈圍為庭院，占有使用至今。被告明知伊與原告
    間並無任何借貸或租用土地之關係，依法不得占用原告土地
    ，否則即應負竊佔及侵權損害賠償之責任。被告無權占用系
    爭號土地，妨害原告所有權之行使，依民法767條之規定，
    自得請求被告將占用部分予以拆除，返還土地。
  (二)被告無權占有系爭土地而為使用收益，致原告受有損害，被
    告自應給付原告相當於租金之利益，故以系爭土地公告地價
    每平方公尺新台幣100,504元之10%計算，應自94年1月1日起
    按月給付相當於租金之不當得利新台幣(下同)45,562元至返
    還土地之日止。其計算式如下：100,504元x68x80  %×10﹪
    ÷12  =45,562元。爰依民法第179條規定請求被告給付不當
    得利損害金。
  (三)若認系爭建物占有系爭土地使用部分，有租賃關係存在，爰
    依民法第425條之1第2項規定，請求核定月租金為45,562元
    ，被告並應按月給付之。
  (四)先位聲明：
  1.被告應將坐落系爭土地上如附圖所示甲、乙部分面積68平方
    公尺之地上建物、車庫、圍牆拆除，將土地全部返還原告。
  2.被告應自94年1月1日起，按月給付原告45,562元。
  3.願供擔保，請准宣告假執行。
    備位聲明：
    請求核定被告所有系爭建物占有系爭土地部分自94年1月1日
    起至被告喪失上開房屋所有權之日起止，按月應給付原告之
    租金額為77,253元。被告應依上開核定租金額之期間按月給
    付之。願供擔保，請准宣告假執行。
二、被告答辯：
  (一)座落臺北市○○區○○段一小段223地號土地及其上系爭建
    物原屬原告所有，嗣原告將223號土地分割出系爭223-1地號
    土地後，將223號土地及系爭建物轉讓訴外人董建隆，董建
    隆再出售戚美娟，因戚美娟無法清償債務，遭債權人吳惠平
    聲請拍賣不動產，被告於81年11月27日經法院公開拍賣拍得
    ，系爭建物占有系爭土地部分(即附圖所示甲部分面積)存有
    租賃關係，租金額應以申報地價年息5%計算為適當。
  (二)就附圖所示乙部分土地，被告並未占有，其圍牆非被告所砌
    ，車庫非被告所設，亦未使用車庫停車。又被告有223號土
    地及系爭建物非通行附圖所示乙部分土地，始得到達辛亥路
    25 巷，依民法第789條規定，被告就此部分土地有通行權，
    且無須支付償金。
  (三)聲明：原告之訴駁回。如受不判決，願供擔保，請准宣告免
    為假執行。
三、兩造不爭執事項：
  (一)座落臺北市○○區○○段一小段223地號土地及其上系爭建
    物原為原告所有，被告於81年11月27日經法院公開拍賣取得
    所有權。
  (二)系爭土地係分割自223地號土地，現為原告所有。
四、兩造之爭執及其論述：
    本件兩造爭執點為：(一)被告是否無權占有系爭號土地？(二)原
    告得否請求被告給付相當租金之不當得利，其得請求之數額
    為若干？(三)系爭建物占有系爭土地部分，兩造間是否成立租
    賃關係？原告請求核定並給付之租金數額是否允當？茲分述
    如下：
  (一)被告是否無權占有系爭土地？
  1.原告主張系爭土地為其所有，遭被告於系爭土地上搭建圍牆
    、車庫占有使用，業據提出土地登記記簿謄本、現場照片為
    證。而被告有搭建圍牆、車庫占有使用系爭土地上如附圖所
    示乙部分面積47平方公尺土地之事實，業經本院會同台北市
    古亭地政事務所人員履勘現場屬實並囑託臺北市古亭地政事
    務所派員協助測量，製有勘驗測量筆錄及土地複丈成果圖附
    卷可稽，亦可信為真實。被告雖抗辯未搭設圍牆、車庫占有
    使用，惟查系爭建物為1層加強磚造房屋，打開大門及車庫
    鐵捲門入內，前面為庭院，後方為主體建物等情，有勘驗測
    量筆錄及現場照片可佐，顯然附圖所示乙部分已遭被告搭設
    圍牆劃設個人使用範圍而排他使用，該部分土地自屬置於被
    告實力占有之下，被告抗辯未占有附圖所示乙部分面積土地
    云云，並不足採。
  2.按土地因與公路無適宜之聯絡，致不能為通常使用者，土地
    所有人得通行周圍地以至公路，民法第787條第1項前段定有
    明文。土地是否不能為通常使用，應斟酌土地之形狀、面積
    、位置及用途定之（最高法院81年度台上字第2453號判決意
    旨參照）。且，民法第787條第1項所定之通行權，係為促進
    袋地之利用，而令周圍地所有人負容忍通行之義務，其目的
    在解決與公路無適宜聯絡之土地之通行問題；如僅為求與公
    路有最近之聯絡或便利之通行，尚不得依該規定主張通行他
    人之土地（最高法院95年度台上字第2653號判決意旨參照）
    。查被告搭設附圖所示乙部分之地上物，係以圍牆圍起作為
    其住宅之庭院、車庫使用，係為個人住宅之所需，而搭建前
    開地上物，並非在解決與公路無適宜聯絡之土地通行問題。
    故被告抗辯伊所有223號土地有通行系爭土地之必要云云，
    自無可取。
  3.復按「所有人對於無權占有或侵奪其所有物者，得請求返還
    之。」民法第767條前段定有明文。被告未經系爭土地所有
    人之同意，占有系爭土地如附圖乙部分面積47平方公尺土地
    ，已侵害原告之所有權，且被告未能舉證證明其占有係有正
    當權源之事實。從而，原告依據民法第767條前段規定起訴
    請求，並聲明如主文第1項所示，為有理由，應予准許。
  (二)原告得否請求被告給付相當租金之不當得利，其得請求之數
    額為若干？
  1.復按「無法律上之原因而受有利益，致他人受有損害者，應
    返還其利益；雖有法律上之原因，而其後已不存在者，亦同
    」，民法第179條定有明文。又按「依不當得利之法則請求
    返還不當得利，以無法律上之原因而受有利益，致他人受有
    損害為要件，故其得請求返還之範圍，應以對方所受之利益
    為度，非以請求人所受損害若干為準，無權占有他人土地，
    可能獲得相當於租金之利益為社會通常之觀念。」（最高法
    院61年台上字第1695判例參照）。被告無權占有系爭土地，
    屬無法律上之原因而占有，原告自得依據不當得利之法律關
    係，請求被告返還所受相當租金之不當得利。
  2.再按土地法第97條第1項規定：「城市地方房屋之租金，以
    不超過土地及其建築物申報總價年息百分之十為限」，該項
    規定，於租用基地建屋之情形準用之，同法第105條規定甚
    明。再按土地第97條第1項規定所稱土地價額係指法定地價
    而言；土地所有權人依土地法所申報之地價為法定地價，土
    地法施行法第25條、土地法第148 條分別定有明文。又依平
    均地權條例第16條規定，土地所有權人未於公告期間申報地
    價者，以公告地價80%為其申報地價。又按關於相當於租金
    之利益之計算標準，應參酌土地法第105條、第97條第1項之
    規定，予以計算較為客觀公允（最高法院81年度台上字第
    339號判例意旨參照）。本院審酌系爭土地坐落之位置、工
    商業繁榮之程度，被告利用系爭土地之經濟價值及所受利益
    等項，認原告主張按系爭土地申報地價之年息6%計算相當於
    租金之不當得利，應為允當。系爭土地自94年至95年、96年
    之公告地價分別為每平方公尺93,026元、100,504元(本院卷
    第12頁地價謄本) ，則本院依前開計算基準，原告得請求被
    告自94年1月至95年12月止，按月給付相當租金之不當得利
    數額17,489元【計算式：93,026元×47×80%×6%÷12個月
    ＝17,489元，元以下4捨5入】。自96年1月起至返還系爭土
    地時止，按月給付相當租金之不當得利數額18,895元【計算
    式：100,504元×47×80%×6%÷12個月＝18,895元】。
  (三)系爭建物占有系爭土地部分，兩造間是否成立租賃關係？原
    告請求核定並給付之租金數額是否允當？
  1.按土地及土地上之房屋同屬一人所有，而僅將土地或房屋所
    有權讓與他人，或將土地及房屋同時或先後讓與相異之人時
    ，土地受讓人或房屋受讓人與讓與人間，或房屋受讓人與土
    地受讓人間，應推定在房屋得使用期限內有租賃關係存在。
    其租金數額，如當事人間不能協議決定，當可訴請法院裁判
    ，此為法理之當然解釋。89年5月5日施行之民法第425條之1
    僅係將上開法理明文規定，故上述土地及房屋讓與他人之情
    形，縱係發生於該條規定施行前，仍應依上開法理即增訂之
    民法第425條之1之內容辦理（最高法院92年度臺上字第487
    號判決意旨參照）。
  2.經查，座落臺北市○○區○○段一小段223、223-1地號土地
    及其上系爭建物原為原告所有，嗣原告將223號土地及系爭
    建物轉讓訴外人董建隆，董建隆再出售戚美娟，因戚美娟無
    法清償債務，遭債權人吳惠平聲請拍賣不動產，被告於81年
    11月27日經法院公開拍賣取得座落臺北市○○區○○段一小
    段223地號土地及其上系爭建物之所有權而成為所有權人，
    是本件土地及土地上之房屋原同屬一人所有，而其後僅將22
    3地號土地及房屋所有權讓與他人之情形，甚為明確，揆諸
    前揭說明，自應推定房屋受讓人即被告與土地受讓人即原告
    之間，在系爭房屋占有系爭土地得使用期限內有租賃關係存
    在，又本件兩造間就租金數額並未達成協議，亦為兩造不爭
    之事實，則原告訴請本院核定租金，自屬有據。兩造就系爭
    建物占有系爭土地部分存在租賃關係，則原告訴請被告將附
    圖所示甲部分面積21平方公尺土地上建物拆除，將土地返還
    ，即屬無據。
  3.原告主張系爭建物使用系爭土地推定有租賃關係，應以系爭
    土地申報地價年息10％計算年租金。被告辯稱系爭建物為一
    樓老舊平房，生活機能不佳等語。經查，系爭建物占用系爭
    土地之面積為21平方公尺，本院審酌系爭土地所在之位置，
    交通及生活機能尚佳，地處臺北市○○地段，然系爭房屋係
    一樓老舊平房，並未供商業用途，居住環境品質難認良好等
    情，認被告應給付之租金價額，應按系爭土地申報地價年息
    6％計算為當，故核定建物占用系爭土地部分之租金，自94
    年1月至95年12月止，每月租金額為7,814元【計算式：93,
    026元×21×80%×6%÷12個月＝7,814元】。自96年1月起至
    租賃關係終止之日止，每月租金額為8,442元【計算式：100
    ,504元×21×80%×6%÷12個月＝8,442元】。原告請求被告
    自94年1月至95年12月止，按月給付7,814元，自96年1 月起
    至租賃關係終止之日止，按月給付8,442元之範圍內，亦屬
    有據，應予准許，逾此部分之請求，則乏依據，應予駁回。
五、綜上所述，原告依民法第767條前段規定，請求被告將系爭
    土地上如附圖所示乙部分之地上物拆除，將土地返還，洵屬
    有據，應予准許；原告請求被告將系爭土地上如附圖所示甲
    部分之建物拆除，將該占有部分土地返還，則屬無據，不應
    准許。另原告依民法第425條之1第2項之規定，請求核定租
    金部分，為有理由，應予准許，並核定兩造間之租金如主文
    第2項所示，又核定租金之訴為形成之訴，法院本不受當事
    人聲明之拘束，故本院核定之數額雖與原告聲明內容有所差
    異，惟該部分仍應為原告勝訴之判決，併予敘明。至原告請
    求被告自94年1月至95年12月止，按月給付相當租金之不當
    得利17,489元，自96年1月起至返還爭土地時止，按月給付
    相當租金之不當得利18,895元，暨租金部分，請求被告自94
    年1月至95年12月止，按月給付7,814元，自96年1月起至租
    賃關係終止之日止，按月給付8,442元之範圍內，為有理由
    ，應予准許，逾此部分之請求，則屬無據，應予駁回。
六、兩造均陳明願供擔保，以代釋明，聲請宣告假執行或免為假
    執行，經核原告勝訴部分，均與法律規定相符，爰分別酌定
    相當之擔保金額予以准許；至原告敗訴部分，其假執行之聲
    請，因訴之駁回而失所附麗，不應准許。
七、本件事證已臻明確，二造其餘攻擊防禦方法及所提之證據，
    認與判結果無影響，爰不一一論述。
八、訴訟費用負擔之依據：民事訴訟法第79條。
中    華    民    國    99    年    8     月    31    日
                  民事第一庭    法  官  熊志強
以上正本係照原本作成
如對本判決上訴，須於判決送達後20日內向本院提出上訴狀。如
委任律師提起上訴者，應一併繳納上訴審裁判費。
中    華    民    國    99    年    8     月    31    日
                                書記官  謝盈敏

司法院資訊處製作；財團法人民間司法改革基金會備份。
